【裁判字號】    92,重上更(一),26
【裁判日期】    921014
【裁判案由】    清償借款
【裁判全文】
臺灣高等法院民事判決                          九十二年度重上更(一)字第二六號
      上  訴  人  丙○○
      訴訟代理人  楊俊雄律師
      複代理  人  李漢中律師
      被  上訴人  第一商業銀行股份有限公司
      法定代理人  謝壽夫
      訴訟代理人  賴盛星律師
      複  代理人  蘇美蓮律師
右當事人間請求清償借款事件，上訴人對於中華民國八十八年一月十一日台灣士林地
方法院八十七年度重訴字第二０三號第一審判決，提起上訴，經最高法院發回更審，
本院於九十二年九月三十日言詞辯論終結，判決如左：
    主      文
上訴駁回。
第二審及發回前第三審訴訟費用由上訴人負擔。
    事      實
甲、上訴人方面：
一、聲明：
  (一)原判決廢棄。
  (二)右開廢棄部分，請求判決駁回被上訴人在第一審之訴及假執行之聲請。
  (三)第一、二審及發回前第三審訴訟費用由被上訴人負擔。
二、陳述：除與原判決記載相同者，茲引用之外，補陳略稱：
  (一)本事件之爭點在於被上訴人是否曾為債務承擔之同意，被上訴人對於曾經同意由
    國堤公司承擔台灣帝系股份有限公司（下稱帝系公司）債務乙事表示自認，第一
    審共同被告帝系公司，曾向被上訴人申請由國堤公司承擔其所有債務，經被上訴
    人總行批示，本案擬同意第三人國堤公司代償欠息後，本金分三十二期按月攤還
    二十五萬元，准予照辦。足以彰顯被上訴人之保證責任已歸消滅，故被上訴人對
    上訴人丙○○、甲○○、乙○○之請求，顯然欠缺權利保護要件。
  (二)被上訴人主張僅同意由第三人國堤公司代償債務而已，並未同意第三人國堤公司
    承擔系爭債務之意思，顯與如前揭說明之事實不符，就被上訴人九十二年三月所
    提出之準備狀證物申請書以觀，乃明明白白記在申請書說明欄即開宗明義載明，
    擬由國堤有限公司『承接償還』，顯見被上訴人之前開自認與事實，非有不符，
    也非有錯誤，根本不符合撤銷自認之要件。
三、證據：援用歷次審所提證據。
乙、被上訴人方面：
一、聲明：
  (一)上訴駁回。
  (二)第二審及發回前第三審訴訟費用由上訴人等負擔。
二、陳述：除與原判決記載相同者，茲引用之外，補陳略稱：
  (一)被上訴人之訴訟代理人於第一審雖稱「確有債務承擔之事」等語，惟被上訴人僅
    同意由第三人國堤公司代償債務而已，縱認被上訴人之訴訟代理人於原審為「確
    有債務承擔乙事」之陳述，可認係事實之自認者，因其不諳法律用語誤為上開陳
    述，被上訴人自得撤銷之。
  (二)本件原審被告帝系公司於八十六年八月二十五日致被上訴人之申請書，於其內容
    「本公司因財務困難積欠貴行債務本息擬由國堤有限公司承接償還」之意思表示
    ，究為「債務承擔」抑或「履行承擔」係屬法律問題，法律問題應無民事訴訟法
    第二百七十九條第一項自認規定之適用。
  (三)債務人帝系公司所出具，並非由國堤公司所出具，自與民法第三百條之規定不符
    ；本件被上訴人係以第三人代為償還之意思受領國堤公司之清償，足見被上訴人
    並無同意將帝系公司之債務移轉由國堤公司承擔之意思至明，帝系公司之債務自
    無從移轉與國堤公司，依法自不生免責債務承擔之效果。
  (四)本件被上訴人對於帝系公司之授信係為有中小企業信用保證基金之保證，其後因
    帝系公司財務困難，乃提議由國提公司承接償還，據向中小企業信用保證基金請
    示，嗣經中小企業信用保證基金回函，其就國提公司代帝系公司分期攤還乙案雖
    同意備查，惟表示原徵提連帶保證人（即上訴人等）之保證責任請勿予喪失。由
    此益見被上訴人並無免除債務人帝系公司之責任，上訴人所負保證人連帶清償之
    責任，亦無可免除。
  (五)債之清償得由第三人為之，民法第三百十一條第一項定有明文，本件被上訴人既
    無免責債務承擔之意思，尚不得僅因接受第三人之清償，即謂其有此免責債務承
    擔之意思表示合致。
三、證據：除援用歷次審所提證據外，補提：申請書（本院卷第十八頁）、處理逾期
    放款申請報告書批覆書（本院卷第十九、二十頁頁）、財團法人中小企業信用保
    證基金函（本院卷第二十一頁）、著作（本院卷第六十頁、六十一頁）、中小企
    業信用保證基金一般貸款信用保證要點暨代為清償、不代位清償準則（本院卷第
    一二二頁至一二九頁）、中小企業信用保證基金保證戶逾期案件報表（本院卷第
    一三０頁至一三八頁）、第一商業銀行董事會函（本院卷第一九二頁）等影本。
    理      由
一、本件被上訴人法定代理人陳建隆，於民國九十二年八月十五日變更為謝壽夫，並
    於九十二年九月二日聲明承受訴訟，核符民事訴訟法第一百七十六條之規定，應
    予准許。再本件係上訴人丙○○、甲○○、乙○○對本院前審判決，提起上訴，
    經最高法院發回更審，其發回效力應不及帝系公司，合先敘明。
二、被上訴人於原審起訴主張：帝系公司於民國八十二、八十三年間，邀同上訴人為
    連帶保證人，保證帝系公司於現在、將來對被上訴人所有之借款、票據、保證、
    損害賠償及其他債務以本金五千萬元為限，負連帶清償責任。嗣後帝系公司於八
    十四年間，向被上訴人借款一百四十一萬六千元；八十三年五月及八十四年五月
    向被上訴人立具進口遠期信用狀借款契約，委請被上訴人開發遠期信用狀額度五
    十萬美元。上開債務至清償期後，尚欠被上訴人新台幣十六萬六千元、美金十八
    萬三千三百十二元九角四分、港幣三十一萬一千九百零九元八角三分及其利息。
    求為命上訴人與帝系公司連帶如數給付，並按第一審判決附表所示加給利息及違
    約金之判決等語（原審為被上訴人勝訴之判決，帝系公司未據聲明不服，已告確
    定）。
三、上訴人則以：帝系公司於八十六年八月二十五日，曾向被上訴人申請由國堤有限
    公司（下稱國堤公司）承接其對於被上訴人所積欠之債務，被上訴人同意由國堤
    公司承擔債務未經上訴人同意，上訴人自免除連帶保證之責任等語，資為抗辯。
四、被上訴人主張之前開事實，為上訴人所不否認，並有被上訴人提出之借據、約定
    書、本票、保證書、申請書等件為證，堪認為真正。而上訴人主張帝系公司曾於
    八十六年八月二十五日書立申請書，請求准予由訴外人國堤公司為清償，而國堤
    公司並確已分期清償五個月債務之事實，亦為被上訴人所不爭執，並有上開申請
    書一紙在卷可稽，均應認為真實。惟被上訴人主張其雖同意由國堤公司清償，但
    係履行承擔，非債務承擔，更非免責債務承擔等語。
五、上訴人辯稱：系爭債務被上訴人同意由訴外人國堤公司承擔，為被上訴人所自認
    ，被上訴人總行亦批示，准予照辦，足見上訴人之保證責任已歸消滅云云。惟按
    公司法第十六條第一項規定，公司除依其他法律或公司章程規定以保證為業務者
    外，不得為任何保證人，旨在穩定公司財務，用杜公司負責人以公司名義為他人
    作保而生流弊，倘公司以債務承擔方式代他人清償債務，就公司財務之影響而言
    ，與為他人保證人之情形無殊。保證既為法之所禁，依舉輕以明重之法理，責任
    較重之債務承擔，仍應在上開規定禁止之列（最高法院九十二年度台上字第九一
    四號判決參照）。而本件被上訴人請求履行債務之訴，上訴人對被上訴人所主張
    債權發生原因之事實，並不爭執，有如前述，則上訴人於其抗辯債務因承擔而消
    滅之事實，應負證明之責任，此為舉證責任分擔之原則。國堤公司係公司法上之
    公司，被上訴人既已否認其為債務承擔，則國堤公司能否為本件債務承擔，上訴
    人並未舉證證明，其抗辯已無可取。
六、次按第三人與債權人訂立契約承擔債務人之債務者，其債務固於契約成立時移轉
    於該第三人，惟第三人與債權人訂立之契約，係由該第三人加入為債務人，而與
    原債務人就同一債務各負全部給付之責任者，雖學說上稱為重疊的債務承擔，究
    與民法第三百條所規定之免責的債務承擔不同，原債務人就其債務仍與該第三人
    連帶負其責任（最高法院二十三年上字第一三七七號判例參照）。查本件並非由
    第三人與債權人即被上訴人所訂立，而係由帝系公司向被上訴人申請由國堤公司
    承接債務，有上開申請書一紙可稽，而該申請書之主旨為帝系公司向被上訴人表
    示償還誠意，而提出償還辦法，於其說明中曾提及「本公司因財務困難積欠貴行
    債務本息，擬由國堤公司承接償還」等語，並擬具「償還辦法」（見本院卷第一
    八頁），故由國堤公司承接償還，只係其「償還辦法」，非謂被上訴人同意帝系
    公司所提出之「償還辦法」，帝系公司即脫離債的關係。被上訴人之批覆書亦係
    載明：「本案擬同意第三人國堤公司代償．．．以信保基金同意為條件，准予照
    辦」（見本院卷第十九頁），更無免除帝系公司債務之意思。且本件被上訴人對
    於帝系公司之授信，係由中小企業信用保證基金之保證，故被上訴人將帝系公司
    之申請，轉報中小企業信用保證基金，經中小企業信用保證基金函稱，其就國堤
    公司代帝系公司分期攤還乙案，雖同意備查，惟表示原徵提連帶保證人（即上訴
    人等）之保證責任請勿予喪失，有中小企業信用保證基金函可稽（見本院卷第二
    一頁），所謂「連帶保證人之保證責任請勿予喪失」，即無免除主債務人債務之
    意思至明。由此益見被上訴人主張並無免除債務人帝系公司之責任，非免責債務
    承擔等語，尚非無據。是本件被上訴人於原審縱使自認債務承擔，但債務承擔，
    有免責的債務承擔及併存的債務承擔之別，前者於契約生效後原債務人脫離債務
    關係，後者為第三人加入債務關係與原債務人併負同一之債務，而原債務人並未
    脫離債務關係（最高法院四十九年台上字第二○九○號判例參照），本件既非免
    責的債務承擔，有如前述，揆諸前揭說明，原債務人帝系公司並未脫離債務關係
    ，灼然可見。上訴人抗辯本件債務因由國堤公司為債務承擔而消滅，其不負連帶
    保證責任云云，即無可取。
七、上訴人又辯稱：被上訴人同意由國堤公司承擔債務，未經上訴人同意，上訴人自
    免除連帶保證之責任，債之關係消滅等語。惟按連帶保證人應與主債務人負同一
    清償責任，本件被上訴人同意將其因帝系公司所生之借款債務，由第三人國堤公
    司承接清償，並非免除帝系公司之債務，而係併存之債務承擔，與免責的債務承
    擔不同，有如前述，則被上訴人同意讓第三人國堤公司承接履行本件債務，僅為
    契約債權增加保障，即由國堤公司加入為承接帝系公司債務之清償，增加被上訴
    人求償之機會，債之內容或連帶保證人均未變異，與連帶保證人即上訴人，並無
    不利益，自毋庸得連帶保證人即上訴人之同意。是則上訴人抗辯由訴外人國堤公
    司履行債務未得其同意，債之關係消滅云云，亦無可取。
八、本件被上訴人總行雖批示，本案擬同意第三人國堤公司代償欠息後，本金分三十
    二期按月攤還二十五萬元，准予照辦。被上訴人亦接受國堤公司分期償還借款達
    五個月（見原審卷第六十頁申請書、第六一頁批覆書及第八十二頁國堤公司應付
    票據明細表），並自承確有債務承擔之事（見第一審卷第八七頁）。但債務承擔
    有併存債務承擔及免責債務承擔之別，被上訴人末為免責債務承擔之自認，且國
    堤公司雖已清償五期，係為承接償還帝系公司債務，被上訴人並無為免除帝系公
    司之債務，而由國堤公司承擔債務之意，上訴人亦未就被上訴人確有為免責的債
    務承擔之事實，舉證證明，有如前述，尚難謂被上訴人為免責債務承擔，上訴人
    同免連帶保證責任。
九、綜上所述，本件被上訴人主張上訴人應與台灣帝系公司應負連帶 清償責任為可採
    ，上訴人所辯均為無可取。從而，被上訴人本於消費借貸及連帶保證契約之法律
    關係，請求上訴人給付如原審判決主文第一項所示借款、利息及違約金，為有理
    由，應予准許。是則原審判命上訴人如數給付，並准被上訴人供擔保而為假執行
    之聲請，於法並無不合。上訴意旨指摘原判決不當，求予廢棄改判，為無理由，
    應予駁回。
據上論結，本件上訴為無理由，依民事訴訟法第四百四十九條第一項、第七十八條、
第八十五條第一項前段，判決如主文。
中      華      民      國    九十二    年      十      月    十四      日
                                民事第十一庭
                                    審判長法  官  吳  景  源
                                          法  官  鄭  純  惠
                                          法  官  連  正  義
右正本係照原本作成。
如不服本判決，應於收受送達後二十日內向本院提出上訴書狀，其未表明上訴理由者
，應於提出上訴後二十日內向本院補提理由書狀（均須按他造當事人之人數附繕本）
上訴時應提出委任律師或具有律師資格之人之委任狀；委任有律師資格者，另應附具
律師及格證書及釋明委任人與受任人有民事訴訟法第四百六十六條之一第一項但書或
第二項（詳附註）所定關係之釋明文書影本。
中      華      民      國    九十二    年      十      月     十六     日
                                          書記官  張  永  中
附註：
民事訴訟法第四百六十六條之一（第一項、第二項）：
對於第二審判決上訴，上訴人應委任律師為訴訟代理人。但上訴人或其法定代理人具
有律師資格者，不在此限。
上訴人之配偶、三親等內之血親、二親等內之姻親，或上訴人為法人、中央或地方機
關時，其所屬專任人員具有律師資格並經法院認為適當者，亦得為第三審訴訟代理人
。


司法院資訊處製作；財團法人民間司法改革基金會備份。
